臺灣高等法院臺南分院刑事裁定
110年度毒抗字第662號
抗  告  人  吳泳霈
上列抗告人因聲請觀察勒戒案件，不服臺灣臺南地方法院中華民
國110年7月22日裁定（110年度毒聲字第685號）提起抗告，本院
裁定如下：
    主  文
原裁定撤銷，發回臺灣臺南地方法院。
    理  由
一、原裁定意旨略以：抗告人基於施用第二級毒品甲基安非他命
    之犯意，於民國110年2月21日晚間6時30分經警採尿回溯96
    小時內某時，在臺南市○區○○○路0巷0號住處，施用甲基安非
    他命1次。嗣於110年2月21日下午4時許，在臺南市○○區○○○
    路000號因另案通緝為警緝獲後，經採尿送驗結果呈甲基安
    非他命陽性反應等事實，有抗告人警偵自白、採尿同意書、
    尿液代號與真實姓名對照表、立人醫事檢驗所濫用藥物尿液
    檢驗報告在卷可稽，因認抗告人上開施用毒品犯行明確，其
    前無觀察勒戒前科，有前案紀錄表可憑，經檢察官將抗告人
    送戒癮治療，惟抗告人未遵期到院，難認有積極配合戒癮治
    療之意願，故檢察官改依毒品危害防制條例第20條第1項、
    觀察勒戒處分執行條例第3條第1項規定，聲請令抗告人入勒
    戒處所觀察、勒戒，於法並無不合，應予准許等語。
二、抗告意旨略以：
　㈠抗告人前經檢察事務官送戒癮治療，具結書記載至醫院報到
    期間為110年5月4日至5月18日止，當時抗告人在北部工作，
    本擬於同年5月18日請假至醫院報到，報到之前致電詢問，
    才知該日沒有戒癮治療的診次，當日復致電檢察事務官，檢
    察事務官告知不要晚太多天，故抗告人於同年5月21日請假
    至嘉南療養院報到，報到後該院人員告知因疫情三級警戒暫
    緩看診，並請抗告人去申請戒癮補助，抗告人亦於當日申請
    戒癮補助。
　㈡抗告人再於110年5月28日聯絡嘉南療養院，該院人員稱近期
    到過台北就禁止出入該院，請抗告人致電檢察事務官是否要
    更改具結書，抗告人致電但聯絡不上；至疫情降級前之同年
    7月23日，嘉南療養院聯絡抗告人請抗告人下週去報到，結
    果於同年7月26日就收到本件觀察勒戒之裁定。　
　㈢抗告人誠心接受戒癮治療，父親年事已高近80歲，領有殘障
    手冊，需抗告人照料，如遭觀察勒戒處分，將失去得來不易
    之工作，生活及生計陷入困難，無法照顧老父，請將抗告人
    送戒癮治療，本件無送觀察勒戒之必要，爰聲請撤銷原裁定
    等語。
三、按：
  ㈠毒品危害防制條例對於施用第一、二級毒品者，認其係具有
    「病患性犯人」之特質，採行觀察、勒戒以戒除其身癮之措
    施。犯同條例第10條之罪者，依修正後同條例第20條、第23
    條之規定，「初犯」須經觀察、勒戒，經觀察、勒戒執行完
    畢釋放後，「三年內再犯」者，因其再犯率甚高，原實施之
    觀察、勒戒既已無法收其實效，應依法追訴。至於經觀察、
    勒戒執行完畢釋放後，「三年後再犯」者，仍適用「初犯」
    規定，先經觀察、勒戒之程序。另現行毒品危害防制條例第
    24條規定該法第20條第1 項及第23條第2 項之程序，於檢察
    官先依刑事訴訟法第253 條之1 第1 項、第253 條之2 之規
    定，為附命完成戒癮治療之緩起訴處分時，不適用之；前項
    緩起訴處分，經撤銷者，檢察官應依法追訴，而採行「觀察
    、勒戒」與「緩起訴之戒癮治療」並行之雙軌模式。
  ㈡又按「（第24條）第1 項所適用之戒癮治療之種類、其實施
    對象、內容、方式與執行之醫療機構及其他應遵行事項之辦
    法及完成戒癮治療之認定標準，由行政院定之」，現行毒品
    危害防制條例第24條第3 項亦有明文，而為同條例第20條第
    1 項觀察勒戒處分之例外規定。行政院並據此例外規定，訂
    定「毒品戒癮治療實施辦法及完成治療認定標準」，該標準
    第12條並定有視為未完成戒癮治療、得撤銷緩起訴處分之各
    款事由（例如於治療期間，無故未依指定時間接受藥物治療
    逾七日等），然以檢察官業依刑事訴訟法第253 條之1 第1
    項、第253 條之2 第1 項第6 款之規定，為附命完成戒癮治
    療之緩起訴處分後，始有其適用，此觀未完成戒癮治療所生
    之法律效果為「得撤銷緩起訴處分」甚明；是以檢察官依前
    揭規定為附命完成戒癮治療之緩起訴處分前，倘斟酌個案情
    形，依毒品危害防制條例第20條第1 項規定聲請法院裁定令
    被告入勒戒處所觀察、勒戒，屬檢察官之自由裁量權。
  ㈢惟檢察官前開雙軌模式之裁量，亦有一定界限，如裁量踰越
    法所容許範圍或有裁量權濫用情形，其自由裁量行為亦為違
    法；裁量濫用者，於表面形式上雖於授權範圍內行使權限，
    然裁量違反目的而悖於比例原則，仍須受司法審查。
四、經查：
  ㈠抗告人於上開時地經採尿送驗結果呈甲基安非他命陽性反應
    一節，業據抗告人坦承在卷，並有前開尿液檢驗報告附卷可
    稽，其自白與事實相符，抗告人確有施用第二級毒品之犯行
    ，堪以認定。
　㈡本案於110年3月26日偵查分案後，檢察事務官於同年4月1日
    開庭，抗告人同意自費戒癮治療，填具戒癮治療具結書，應
    於110年4月1日至4月15日至治療機構報到，然抗告人未遵期
    報到；因抗告人誤以為等通知才去治療機構報到，故檢察事
    務官嗣於同年5月4日再度開庭，抗告人再度填具戒癮治療具
    結書，應於110年5月4日至5月18日至治療機構報到，但其又
    未遵期報到一節，有詢問筆錄、檢察官緩起訴處分被告基本
    資料表、戒癮治療具結書、嘉南療養院函文、臺灣臺南地方
    檢察署公務電話紀錄表等在卷可按（偵卷第35至75頁），是
    抗告人確實有遲誤戒癮治療情事，然其遲誤是否有正當理由
    ，詳下述。
　㈡經本院函詢嘉南療養院是否有抗告人前開置辯情事，該院函
    覆：⑴本院個管師第一次係於110年5月21日接觸抗告人，因
    其具結書過期，除告知前往衛生局申請藥癮治療補助外，亦
    請其至地檢署更換具結書後再至本院就診；⑵中央疫情指揮
    中心指示自110年5月19日提升全國疫情警戒至第三級，本院
    針對去過雙北熱區者非必要醫療不進入門診，待具結書更新
    後，再至本院安排後續醫療；⑶110年6月至7月間，本院個管
    師經詢問感染管制人員相關防疫措施後，應可視其自主健康
    管理結果與雙北旅遊史，安排合適的就醫方式（如急診外安
    心休息站診療），持續電聯抗告人，然聯繫未果；⑷110年7
    月23日本院個管師以line及電話聯繫抗告人確認有否更換具
    結書，若更換再至本院後續治療，檢附line對話內容等情，
    有該院110年8月24日函文及附件可佐（本院卷第69至73頁）
    。
　㈢由上可知：
　⒈抗告人稱其於110年5月21日有至嘉南療養院報到並申請戒癮
    治療補助一事，除有上開函文可按外，並有其所提line對話
    紀錄、藥癮戒治服務同意書、藥癮戒治補助費用切結書、藥
    癮戒治補助申請單等資料在卷可按（本院卷第15至25頁），
    足見其確有於5月21日即至嘉南療養院處理戒癮治療一事，
    並非全然置之不理。
　⒉再者，於5月28日抗告人詢問可否去醫院，然嘉南療養院確實
    有因三級警戒之故，拒絕去過雙北熱區者至院治療，並要求
    抗告人於6月14日之後再詢問，目前等候通知一事，業如上
    開函文及line對話紀錄所示（本院卷第69至73頁），是抗告
    人上開辯解，確屬有據，難認有何無故未到情事。
　⒊於110年7月23日，嘉南療養院聯絡抗告人問其是否更改具結
    書，抗告人表示打給地檢署3次都沒聯繫上，不知要不要更
    改具結書，嘉南療養院人員則要求抗告人下週打電話至地檢
    署詢問是否更改具結書一節，亦有上開函文所附line對話紀
    錄可參，足徵抗告人確實於三級警戒結束前有與嘉南療養院
    聯繫戒癮治療事宜，顯有戒癮治療之意願。
　㈣本院認為，抗告人前於105年間因毒品案件經戒癮治療履行完
    成後，為緩起訴處分確定，有前案紀錄表在卷可按，顯見抗
    告人對於戒癮治療並無窒礙難行之處，其稱有戒癮治療誠意
    ，難認無憑。又本案分案偵查後，因疫情三級警戒，致嘉南
    療養院對於有雙北活動史之抗告人產生疑慮，未能遵期准其
    到院治療，業如前述，此實乃非可歸責於抗告人之情事，檢
    察官及原審對於此一遲誤，無隻字片語說明何以歸責於抗告
    人，是檢察官之聲請及原裁定准予觀察勒戒，顯有再行審酌
    之處。
　㈤再者，被告供稱有正當工作及老父須其照顧扶養，檢察官及
    原審均無調查，衡以新修正毒品危害防制條例之立法意旨亦
    在讓施用毒品者有多元戒癮機會，是本件檢察官及原審法院
    究竟為何要捨棄此一戒癮治療，改採觀察、勒戒，是否須經
    醫院專業評估，自應進一步說明。
  ㈥綜上所述，原裁定以抗告人確有於前述時地施用第二級毒品
    之犯行，即逕准許檢察官之聲請，命其至勒戒處所觀察、勒
    戒，非無商榷之餘地。抗告人提起本件抗告，為有理由，自
    應由本院將原裁定撤銷，發回原審法院詳加調查，另為妥適
    之裁定。
五、據上論斷，應依刑事訴訟法第413 條前段，裁定如主文。
中　　華　　民　　國　 110　　年　　8 　　月　　30  　日
                  刑事第五庭    審判長法  官  蔡廷宜
                                      法  官  蔡川富
                                      法  官  翁世容
以上正本證明與原本無異。
不得再抗告。
                                      書記官  顏惠華
中　　華　　民　　國　　110 　年　　8 　　月　　30　　日